【裁判字號】    96,重上,496
【裁判日期】    970123
【裁判案由】    租佃爭議
【裁判全文】
臺灣高等法院民事判決                 96年度重上字第496號
上  訴  人  戊○○
            丑○○
            庚○○
            辛○○
            子○○○
            癸○○
            寅○○
            丙○○○○○○
            甲○○○○○○○○○○
            丁○○○○○○○○○○
            卯○○○○○○○○○○
            己○○○○○○○○○○
            辰○○○○○○○○○○
上二人共同
法定代理人  乙○○
共      同
訴訟代理人  壬○○
複  代理人  彭火炎律師
            張玉琳律師
被  上訴人  新竹縣政府
法定代理人  巳○○
訴訟代理人  午○○
上列當事人間租佃爭議事件，上訴人對於中華民國96年8月22日
臺灣新竹地方法院95年度重訴字第17號第一審判決提起上訴，經
本院於97年1月9日言詞辯論終結，判決如下：
    主    文
上訴駁回。
第二審訴訟費用由上訴人負擔。
    事實及理由
一、上訴人起訴主張：
（一）新竹市○○段第787、788地號二筆土地（下稱系爭土地）
      ，係上訴人子○○○、戊○○、寅○○、丑○○、癸○○
      、庚○○、辛○○、許安綺（即許玉萍）等8人，及已歿
      之許為喜，共計9人，早自民國（下同）39年間起，陸續
      向土地所有人即被上訴人所共同承租，並訂有書面耕地租
      佃契約，最近一次續租，租期自89年1月1日起至94年12月
      31日止，計6年。其中承租人許為喜於租賃期間內之93 年
      10月25日歿逝，其全體繼承人為上訴人任月霞、許建清、
      許寶心、許哲榮、許琇程等5人。
（二）嗣於租期屆滿前之94年11月30日，依法向被上訴人請求續
      訂租約，詎竟遭被上訴人以94年12月5日府地用字第
      0940158079號函拒絕。經向地政事務所查詢，始知被上訴
      人於租期未屆滿前之94年10月7日，以每坪新台幣（下同
      ）81,091元之價格（即每平方公尺24,530元），將系爭土
      地出售予訴外人翁武誠，並於同年月18日移轉登記；翁武
      誠再於94年11月29日，以每坪10萬元之價格，出售予訴外
      人黃永能，並移轉登記予梁云溱。
（三）經伊等向新竹市政府耕地租佃委員會申請租佃調處，並主
      張行使優先承買權，惟遭被上訴人拒絕，致調處不成。
（四）伊等人與被上訴人就系爭土地訂定之租賃契約，係屬耕地
      租佃契約，其租期至94年12月31日始屆滿，且屆滿後依法
      仍得繼續存在，依耕地三七五減租條例第15條第1項規定
      ，於被上訴人出售系爭土地時，伊等人有以相同價格及條
      件為優先承買之權利，然被上訴人於租約屆滿前之94年10
      月7日出售系爭土地予翁武誠時，並未依該條例規定，通
      知上訴人優先承買，惟卻未為通知，違反出租人之義務，
      亦陷於給付不能，應負債務不履行之損害賠償責任。倘被
      上訴人依法通知伊等人優先承買時，伊等人僅需以每坪
      81,091元價額即可購得系爭土地，惟因被上訴人未為通知
      ，致伊等人現需以至少每坪10萬元之價格，始能購得系爭
      土地，即受有必須多支出至少每坪18,909元之價差損失，
      而系爭土地計有2,162平方公尺（即653.7坪），合計至少
      受有價差損失12,360,813元，應由被上訴人負賠償責任。
      爰先位聲明請求確認優先承受權存在並請求損害賠償。
（五）退步言，倘認上訴人得主張之優先承受權，因具有物權性
      質，並不受土地是否已移轉他人之影響，而仍得對出租人
      為主張，並因此而無損害發生時，則上訴人既有優先承受
      權，其行使結果，即得請求被上訴人按其與第三人翁武誠
      所訂買賣契約之相同條件及價格，與被上訴人訂定買賣契
      約，爰備位聲明請求確認優先承受權及依被上訴人與翁武
      誠所訂之買賣契約相同條件與伊訂立買賣契約。
（六）聲明：
   1、先位聲明：
    (1)確認上訴人就被上訴人於94年10月7日與第三人翁武誠訂
       立買賣契約所出售之系爭土地，有優先承受權存在。
    (2)被上訴人應給付上訴人12,360,813元，及自95年6月23日
       起至清償日止，按年息5%計算之利息。
    (3)願供擔保，請准就前開第二項請求宣告假執行。
   2、備位聲明：
    (1)確認上訴人就被上訴人於94年10月7日與第三人翁武誠訂
       立買賣契約所出售之系爭土地，有優先承受權存在。
    (2)被上訴人應就系爭土地，按其與第三人翁武誠所訂定前
       項買賣契約之相同價格（即每平方公尺24,530元）及條
       件，與上訴人訂定買賣契約。
二、被上訴人則以：
（一）按「耕地三七五減租條例第16條第1項所謂承租人應自任
      耕作，係指承租人應以承租之土地供自己從事耕作之用而
      言；如承租人以承租之土地建築房屋居住或供其他非耕作
      之用者，均不在自任耕作之列，應構成同條第2項所定原
      訂租約無效之原因。」、「耕地三七五減租條例第16條第
      2項所謂原訂租約無效，係指承租人違反前項所定不自任
      耕作或轉租之限制時，原訂租約無待於終止，當然向後失
      其效力，租賃關係因而歸於消滅而言。」（最高法院70年
      台上字第4637號及80年台再字第15號判例要旨參照），上
      訴人於承租之系爭土地興建房屋居住並設有戶籍「新竹市
      香山區○○里○○鄰○○路746之6號」，此有被上訴人現場
      拍攝之相片、新竹市香山區戶政事務所提供之戶籍謄本、
      台灣電力公司新竹營業處提供之93年全年用電資料明細表
      可資佐證，且為上訴人所自認事項，可見其違反耕地三七
      五減租條例第16條規定甚明，耕地租約應屬無效。
（二）上訴人主張耕地三七五減租條例第16條第2項、最高法院
      70年台上字第4637號及80年台再字第15號判例意旨係指耕
      佃契約訂定之後，承租人倘有將承租土地專作建築住宅使
      用、或有其他不以作為耕地使用之情事者，始足構成不自
      任耕作，並使租佃契約往後失效云云。惟觀內政部92 年1
      月20內授中地字第0910020787號令：「…前述所謂之無效
      ，係指原訂租約無待於另為終止之表示，當然向後失其效
      力，租賃關係因而歸於消滅而言。至承租人將一部分土地
      供非耕作之用，而不自任耕作者，參照最高法院46年臺上
      字第57號、70年臺上字第4637號等判例，全部耕地租約即
      歸於無效」，可知承租人承租耕地一部分違反租地租賃契
      約使用者，即屬耕地三七五減租條例第16條所稱「未自任
      耕作」者，原租賃契約自承租人違反不自任耕作之限制時
      ，即全部向後失其效力。
（三）上訴人於系爭土地違法興建房屋居住，違反自任耕作之規
      定已臻明確，無論其是否另有種植其他農作物，皆不改變
      其違反自任耕作之事實。
（四）上訴人主張「…有於系爭土地上興建房屋，固屬事實，唯
      其面積並不大，僅數十平方公尺，... 」，辜不論其違法
      面積達436.25平方公尺，業經被上訴人實地勘查，並提出
      新竹市政府多目標地籍系統影印之地籍圖及現況照片以供
      佐證，縱使其所言屬實，被上訴人仍有違法興建房屋。
（五）上訴人陳稱該房屋主要係供堆放農具、肥料及飼養禽畜之
      用，係屬所謂農舍，又該房屋雖曾一度為上訴人許為喜暫
      時設籍住居之用，但於兩造最後一次續訂租約之前，即已
      無居住云云。惟所謂農舍，乃以便利耕作而設，並不以解
      決佃農族實際居住問題為目的（最高法院64年台上字第
      571號判例參照），又「農業用地有下列情形，且無第六
      條及第七條之情形者，認定為作農業使用：…二、農業用
      地上興建有農舍或施設有農業設施，並檢附合法證明文件
      者。」、「農業設施或農舍有下列各款情形之一者，不得
      認定為作農業使用：一、農業設施或農舍之興建面積，超
      過核准使用面積或未依核定用途使用者。二、無法檢具於
      非都市土地使用編定前，得為從來使用之農舍或農業設施
      之相關證明文件者。」，行政院農業委員會96年3月20 日
      修訂之「農業用地作農業使用認定及核發證明辦法」第5
      、6條所明定，上訴人於系爭土地興建房屋，未能提出合
      法證明文件或檢具於非都市土地使用編定前，得為從來使
      用之農舍或農業設施之相關證明文件，上訴人興建之建物
      自非屬合法農業設施或農舍。此外，上訴人嗣後遷出或建
      物外觀簡陋與否，不變更其實際居住而非自任耕作之事實
      。
（六）另依台灣電力公司新竹營業處所提供系爭土地上建物「新
      竹市○○路746之6號」93年度用電資料明細表顯示，該建
      物設有3座電表，每2個月用電量合計皆在1000度以上，每
      月平均500度以上，7、8月用電量更達900度以上，與一般
      住家因夏季使用冷氣而增加用電量之情況吻合，且超出台
      灣電力公司統計「平均每戶家庭每月用電量」313度甚多
      ，該建物顯非如上訴人所稱僅作為堆放農具、肥料及飼養
      禽之用。
（七）按「承租人應以善良管理人之注意，保管租賃物，租賃物
      有生產力者，並應保持其生產力。」，民法第432條第1項
      所明定，上訴人承租系爭耕地，違反自任耕作之情形已如
      上述，其違反善良管理人之注意義務，並違反誠信原則在
      前。而被上訴人辦理耕地放租事宜，除因承租人發生繼承
      事實及老邁換約，有派員實地勘查外，其餘因租約到期申
      請續約者，基於申請案件量龐大，故採書面審理，未實地
      會勘，致未於上訴人違反租約之始即發現其違法情事，惟
      此不應作為上訴人違法藉口及掩蓋違法事實。
（八）綜上所述，上訴人違反地三七五減租條例第16條不自任耕
      作之限制，致原訂耕地租約全部向後失其效力，則上訴人
      基於契約關係而主張優先購買權、損害賠償請求權及另訂
      買賣契約之請求權皆失所附麗。至系爭土地是否已編為建
      築用地，於原耕地租約已失其效力後，並不影響租佃雙方
      於本案之主張。是上訴人提起本訴，為無理由，應予駁回
      等語。聲明：上訴人之訴駁回。
三、本件原審為上訴人全部敗訴之判決，上訴人不服提起上訴，
    聲明求為廢棄原判決，並判決如上訴人於第一審之聲明。被
    上訴人答辯聲明：上訴駁回。
四、兩造不爭執之事實：（見原審卷一第155頁）
（一）系爭787號、788號地號土地原為被上訴人所有之公有耕地
      ，由被上訴人出租予上訴人耕作，兩造並依三七五減租條
      例之規定，訂定耕地租賃契約，最近一次租約所約定之租
      期原至94年12月31日，有台灣省新竹縣公有耕地租賃契約
      書、新竹縣政府88年12月10日八八府地用字第138710號函
      可稽（見原審卷一第50-53頁）
（二）承租人許為喜於93年10月25日過世，全體繼承人為上訴人
      任月霞、許建清、許寶馨、許哲榮、許秀程，有繼承系統
      表、戶籍謄本足憑（見原審卷一第54、70-74頁）。
（三）被上訴人已於94年10月18日，以買賣為原因，將系爭土地
      移轉登記予訴外人翁武誠，翁武誠再於94年11月29日，將
      系爭土地出售予訴外人黃永能，並移轉登記予訴外人梁云
      溱，有系爭土地異動索引、土地登記謄本、翁武誠與黃永
      能間買賣契約書可證（見原審卷一第56-61、95-101頁）
五、本件經原審依民事訴訟法第270條之1第1項第3款規定協議簡
    化爭點，兩造同意簡化爭點如下（見原審卷一第155、156頁
    ）：
（一）本件租約是否因上訴人未自任耕作違反耕地三七五減租條
      例第16條之規定而無效？
（二）如系爭租約仍有效，上訴人得否不主張行使優先承買權而
      請求損害賠償？得請求之金額又為多少？
六、法院之判斷：
（一）上訴人有不自任耕作之情事，兩造間之耕地租約依法應屬
      無效，上訴人並無耕地三七五減租條例第15條所規定之優
      先承買權：
  1、耕地三七五減租條例第16條第1項所謂承租人應自任耕作，
     係指承租人應以承租之土地供自己從事耕作之用而言；如
     承租人以承租之土地建築房屋居住或供其他非耕作之用者
     ，均不在自任耕作之列，應構成同條第二項所定原訂租約
     無效之原因，最高法院70年台上字第4637號判例著有明文
     ；另依該院64年台上字第571號判例亦認「佃農在承租耕地
     上固允許有農舍之存在，但茲所謂農舍，乃以便利耕作而
     設，並不以解決佃農家族實際居住問題為目的。」
  2、上訴人在其所承租之耕地上建有房屋、並設有門牌「新竹
     市○○區○○里○○鄰○○路746之6號」，且有部分上訴人
     在該地設籍，有戶籍謄本在卷可按（見原審卷二第18、19
     頁），而依台灣電力公司新竹區營業處96年1月13日D新竹
     字第09601003421號函可知，於上開地址設有許為喜、許水
     金用電戶，用電號碼分別為00-00-0000-00-0；00-00-0000
     -00-0，均係自74年8月裝設電錶供電，至95年6月廢止用電
     （見原審卷一第176頁），以及台灣電力公司新竹營業處提
     供之93年全年用電資料明細表可證（見原審卷二第20頁）
     ，並有被上訴人所提出之現場照片（見原審卷一第84-88頁
     ），此為上訴人所不爭執。
  3、上訴人雖主張在系爭耕地上所興建之房屋係作農用，而設
     籍在該屋內之人均係原承租人及其家屬，並無不自任耕作
     之情事云云，惟查：
     (1)按耕地租賃係以承租耕地耕作為目的，是以在該土地上
       從事非耕作之使用者，應認非自任耕作。
     (2)上訴人在其所承租之耕地上興建房屋，設有門牌、電錶
       ，應非僅供放置農具使用，且證人梁云溱在原審亦證稱
       ，上訴人等所興建之前述房屋面積，據其目測約100 平
       方公尺，其取得前述土地所有權後，其中一房屋中有一
       個老奶奶居住，會出來種一些東西（見原審卷二第5-7頁
       ），如依上訴人所稱該房屋僅係供放置農具使用，何以
       須申請設置門牌、電錶？是上訴人此部分之主張應不可
       採。
     (3)該房屋復有部分原承租人及其家屬在該地設戶籍居住，
       現設籍者有上訴人任月霞、許建清及許寶心之女林岱憶
       ，有該地戶籍謄本可證（見原審卷二第18、19頁），按
       耕地租賃既以承租土地供耕作為目的，其使用之方法應
       僅能短期使用，上訴人等人竟容許部分上訴人及家屬在
       該地設籍，上訴人在該地興建房屋之目的顯非供農用，
       而係有永久居住之意，與前述最高法院64年台上字第571
       號判例所稱農舍之意義不符。
     (4)況依被上訴人所提出台灣電力公司新竹營業處所提供系
       爭土地上建物「新竹市○○路746之6號」93年度用電資
       料明細表顯示，該建物設有三座電表 (戶名分別為許為
       喜、許水金、許泰福)，其中許為喜之用電戶，每二個月
       用電量均超過500度，6月至8月用電量更高達近千度以上
       ，有被上訴人所提出之該「新竹市○○路746-6號」93
       年度用電資料明細表可證，堪認該房屋顯非供一般農業
       使用。
     (5)綜合前述說明，上訴人在系爭耕地上所興建之房屋，應
       係供部分上訴人及家屬居住使用。該房屋既係供部分上
       訴人居住使用，依前述最高法院70年度台上字第4637號
       判例之見解，上訴人在該耕地上築屋居住即不在自任耕
       作之列，應構成同條第2項所定原訂租約無效之原因。兩
       造間之耕地租賃契約既無效，上訴人即無耕地三七五減
       租條例第15條所訂之優先承買權。
     (6)至上訴人另主張該房屋所占用之面積僅有數十平方公尺
       ，不因此影響租約之效力，惟在本案之情況，上訴人所
       興之房屋不僅一棟，面積依證人梁云溱所證約有100平方
       公尺，且設有三個電錶，雖非占用全部耕地，但就占用
       之面積及使用情況言，已符合不自任耕作之要件。
     (7)上訴人另主張，該不自任耕作之情況，在兩造訂約前，
       被上訴人即已知悉，現再主張契約無效，顯違反誠信原
       則云云，惟縱認被上訴人在兩造訂約前已知悉上訴人有
       在該地建屋之情事，然上訴人在該地建屋設籍、設置電
       錶使用之情事，在兩造訂約後仍繼續發生，是以被上訴
       人持此理由主張該耕地契約無效，並無違背誠信原則。
（二）依上所述，兩造間之耕地租賃契約既屬無效，上訴人即無
      耕地三七五減租條例第15條所訂之優先承買權，故就爭點
      二部分即無需再加以論述。
七、從而，上訴人本於耕地租約有效存在為前提，請求確認其就
    被上訴人於94年10月7日與第三人翁武誠訂立買賣契約所出
    售之坐落新竹市○○段第787、788地號二筆土地，有優先承
    受權存在，並先位聲請請求被上訴人應給付上訴人損害賠償
    12,360,813元，及自95年6月23日起（即上訴人95.3.20準備
    （二）狀繕本送達翌日起）至清償日止，按年息百分之5計
    算之利息；備位聲明請求被上訴人應就前項所示二筆土地，
    按其與第三人翁武誠所訂定前項買賣契約之相同價格（即每
    平方公尺24,530元）及條件，與上訴人訂定買賣契約，均無
    理由，原審所為上訴人敗訴之判決，於法並不合，上訴意旨
    指摘原判決不當，求予廢棄改判，為無理由。
八、本件事證已臻明確，兩造其餘攻擊防禦方法及未經援用之主
    張，經本院詳加審酌後，認與判決結果不生影響，爰不一一
    論述，附此敘明。
據上論結，本件上訴為無理由，依民事訴訟法第449條第1項、第
78條、第85條第1項前段，判決如主文。
中    華    民    國    97    年    1     月    23    日
                  民事第十四庭
                        審判長法  官  張  蘭
                              法  官  鄭純惠
                              法  官  袁靜文
正本係照原本作成。
如不服本判決，應於收受送達後20日內向本院提出上訴書狀，其
未表明上訴理由者，應於提出上訴後20日內向本院補提理由書狀
（均須按他造當事人之人數附繕本）上訴時應提出委任律師或具
有律師資格之人之委任狀；委任有律師資格者，另應附具律師資
格證書及釋明委任人與受任人有民事訴訟法第466條之1第1項但
書或第2項（詳附註）所定關係之釋明文書影本。
中    華    民    國    97    年    1     月    23    日
                              書記官  應瑞霞
附註：
民事訴訟法第466條之1（第1項、第2項）：
對於第二審判決上訴，上訴人應委任律師為訴訟代理人。但上訴
人或其他法定代理人具有律師資格者，不在此限。
上訴人之配偶、三親等內之血親、二親等內之姻親，或上訴人為
法人、中央或地方機關時，其所屬專任人員具有律師資格並經法
院認為適當者，亦得為第三審訴訟代理人。


司法院資訊處製作；財團法人民間司法改革基金會備份。
